臺灣高等法院民事判決　八十八年度上字第一三五六號
　　　上　訴　人　甲○○
　　　追加原告　　乙○○
　　　法定代理人　葛瑞迪
右當事人間損害賠償事件，上訴人對於中華民國八十八年七月二十八日臺灣臺北地方
法院八十八年度訴字第三四號第一審判決提起上訴，並為訴之變更及追加，復追加乙
○○為原告，本院判決如左：
    主    文
原判決關於駁回上訴人甲○○後開第二項之訴部分，並訴訟費用之裁判均廢棄。
被上訴人應給付上訴人甲○○新台幣貳拾萬元，及自民國八十八年一月八日起至清償
日止，按週年利率百分之五計算之利息。
上訴人甲○○其餘上訴及變更之訴暨假執行之聲請並原告乙○○之訴及假執行之聲請
均駁回。
上訴及甲○○追加部分第一、二審訴訟費用，由被上訴人負擔十分之一，餘由上訴人
甲○○負擔；上訴人甲○○之變更之訴部分，訴訟費用由甲○○負擔：追加之訴部分
，訴訟費用由原告乙○○負擔。
    事    實
甲、上訴人甲○○及原告乙○○方面：
壹、聲明：
一原判決廢棄。
二被上訴人應給付上訴人甲○○新台幣（下同）五百十五萬元，另應給付上訴人甲○
  ○及原告乙○○七十八萬元，及均自民國八十八年一月八日起至清償日止按年息百
  分之五計算之利息。
三聲請以現金或同面額之臺灣銀行信義分行可轉讓定期存單供擔保為條件之假執行宣
  告。
貳、陳述：除與原判決記載相同者茲引用之外，補稱：
一甲○○尚未啟動汽車，汽車電瓶即行爆炸，足見汽車電路電腦設計有瑕疵。且事發
  後，被上訴人未經伊等同意擅自更換瑕疵電瓶，湮滅證據，系爭車輛既因電子系統
  有瑕疵，被上訴人未召回系爭車輛且未退款，已違反消費者保護法（下稱消保法）
  第十條之規定，屬不作為之侵權行為。
二系爭汽車外觀雖僅有電瓶爆炸，其他引擎配件仍可使用，惟因電瓶上之封蓋已跳脫
  ，導致電瓶內之強性硫酸四濺，遍及引擎蓋內重要機件，稍經時日破壞效果將逐漸
  顯現，不能謂未受侵害。
三甲○○與乙○○為夫妻，系爭汽車於八十五年五月二十一日以乙○○名義購買，屬
  於伊夫妻之聯合財產，因乙○○於斯時起即在臺中上班，故該車均由甲○○使用；
  嗣乙○○已將該車贈與甲○○，屬甲○○之私有財產。又事故發生後，乙○○從未
  向被上訴人求償，亦未過問本件訴訟，甲○○自得依民法第二百二十四條代位行使
  乙○○對於被上訴人依買賣契約所得請求之瑕疵擔保責任。
四本件事發時，甲○○與友人張小玲剛進入系爭汽車內，尚未啟動汽車即發生電瓶爆
  炸，路人黃金郎亦前來觀看。甲○○當時手腳發抖全身無力，倉皇打開車門爬出車
  外，張小玲則趕緊逃開，爆炸聲響之大，一百公尺之遙均可聽聞。甲○○因電瓶爆
  炸受驚嚇後，間歇性、偶發性於於精神上、心理上均有受傷害之表現，並自事故後
  即不敢開車，雖曾至醫院診治，然均無法對症下藥，此種情形並非醫學鑑定所得正
  確鑑定得知者。
五系爭汽車均依規定在被上訴人指定之保養廠保養，保養廠自應負責告知車輛之瑕疵
  ，故如保養廠有過失，被上訴人亦應依民法第依一百八十八條規定負連帶賠償責任
  。
六被上訴人出售系爭車輛，欠缺所保證之品質，依民法第三百六十條規定，應負不履
  行之損害賠償責任，且被上訴人為系爭車輛之進口商，就系爭車輛之瑕疵，應與製
  造商依消保法第七條、第八條規定負連帶賠償責任。
七系爭車輛係乙○○以甲○○、乙○○夫妻聯合財產所購買，就瑕疵擔保請求權之行
  使，應由二人共同行使，而乙○○並未向被上訴人為瑕疵擔保之請求，甲○○就價
  金部分，變更按代位權及瑕疵擔保請求權並追加乙○○為原告，請求被上訴人返還
  七十八萬元與乙○○及甲○○。
、證據：除援用原審提出者外，補提乙○○服務證明、報紙影本為證，並聲請訊問
　證人張小玲、黃金郎、翁承宏、黃金發、林素菁、葉品顯、貢怖旺德。
乙、被上訴人方面：
壹、聲明：
一駁回上訴及變更、追加之訴及其假執行之聲請。
二如受不利判決，請准供擔保宣告免為假執行。
貳、陳述：除與原判決記載相同者茲引用之外，補稱：
一系爭汽車係乙○○向老和北汽車有限公司（下稱老和北公司）所購買，伊並非買賣
  契約之當事人，上訴人等對伊並無買賣物之瑕疵擔保請求權存在。
二系爭汽車並無瑕疵，該車內電池雖屬免保養者，惟車輛使用人亦應注意車輛之一切
  狀況，若發現電瓶電力不足或電解液過低時，即應主動加以處理，否則上訴人亦無
  法從旁協助發現車輛之異常現象，故本件電瓶爆裂之情事非得歸咎於伊。
三系爭車輛並未因電瓶破裂而損壞至其他零件，上訴人之所有權並未受侵害，且系爭
  車輛經更換電瓶後即運作正常，僅因上訴人自始不願領回，故上訴人所稱無法轉賣
  乙節，純屬主觀臆測，客觀上並無無法轉賣之情事，從而上訴人既無車輛轉賣利益
  受損之情形，於法律上即無侵權行為損害賠償請求權之存在。
四甲○○對於電瓶破裂乙事是否侵害其身體或精神之事實未加以舉證，況經原審送請
  臺灣大學醫學院附設醫學院就其精神為鑑定之結果均為正常，足見甲○○之健康並
  未受侵害，且無不敢開車之事實。伊自無需賠償甲○○另請司機所增加之支出。
、證據：援用原審所提出之證據。
    理    由
甲、程序部分：
一被上訴人之法定代理人已於八十八年六月間變更為葛瑞迪，有公司變更登記事項卡
  影本一份在卷足憑，茲由葛瑞迪聲明承受訴訟，與法尚無不合，合先敘明。
二按於第二審訴之變更或追加，非經他造同意，不得為之，但請求之基礎事實同一者
  ，不在此限。民事訴訟法第四百四十六條第一項、第二百五十五條第一項第五款定
  有明文。查甲○○於原審即主張：系爭車輛係伊配偶乙○○購買，被上訴人明知所
  售汽車有瑕疵而未通知客戶收回，嗣因汽車電瓶氣爆致伊不敢開車受有精神上損害
  並增加生活上支出，及受有汽車無法轉賣之損害，而依侵權行為規定，請求被上訴
  人賠償不敢開車之精神慰籍金二百萬元、增加生活上支出三百十五萬元，汽車不能
  轉賣之損失七十八萬元，嗣於本院追加依消保法第七條、第八條規定請求被上訴人
  賠償精神上損害及增加生活上支出之損害；變更依代位權及物之瑕疵擔保請求權及
  追加原告乙○○依物之瑕疵擔保請求權請求被上訴人給付伊及乙○○減少汽車價金
  七十八萬元，被上訴人雖不同意，惟甲○○係本於同一基礎之原因事實而為請求，
  參諸首揭規定，其訴之變更、追加應予准許。
乙、實體部分：
一甲○○及乙○○主張：乙○○於八十五年五月二十一日，以七十八萬元向被上訴人
  之經銷商老和北公司購買被上訴人所進口車號為Ｇ４—２５５５號之廂型行李車一
  部，並隨即贈與甲○○，甲○○均按時開往指定保養廠定期保養。詎被上訴人明知
  所出售之系爭車輛電瓶設計有瑕疵，竟不將車輛收回，以此消極故意之不作為，致
  該車於八十七年十一月十六日下午一時許，甲○○坐上駕駛座尚未發動汽車之際，
  電瓶即突然爆炸，因聲響甚大且有煙霧，(一)致甲○○受嚴重驚嚇，從此不敢駕車或
  再坐汽車前座，精神受有嚴重之損害，且系爭車輛係供甲○○營業送貨使用，事故
  發生後甲○○不敢開車，為維持事業正常營運，每月需另僱用司機幫忙取送貨物，
  而增加生活上之支出等情，爰依侵權行為法則並追加依消保法第七條規定，請求被
  上訴人給付甲○○精神慰藉金二百萬元及增加生活上支出三百一十五萬元；(二)系爭
  車輛有上述瑕疵，被上訴人應減少相當於車輛之價金七十八萬元等情，甲○○變更
  依代位權及物之瑕疵擔保請求權並追加原告乙○○依物之瑕疵擔保請求權請求被上
  訴人給付伊及乙○○減少汽車價金七十八萬元，及均自起訴狀繕本送達翌日即八十
  八年一月八日起至清償日止，按年息百分之五計算之利息之判決等語。
二被上訴人則以：系爭車輛迄本次事件發生時，上訴人等已使用兩年半有餘，並無故
  障情事，顯見該車並無瑕疵，電瓶破裂係上訴人等未盡保養責任所致。另甲○○之
  精神狀態正常，身體、健康並未受有任何損害，對伊並無損害賠償請求權存在；且
  甲○○並無不敢開車之事實，伊自無需賠償甲○○另請司機所增加之薪資支出。伊
  與上訴人等均非系爭汽車買賣契約之當事人，對伊無瑕疵擔保請求權等語，資為抗
  辯。
三依兩造不爭之陳述及所提出之統一發票、汽車新領牌照登記書、進口與貨物完（免
  ）稅證明書、定期保養電腦資料單、車輛爆炸報告單、汽車保養資料、英文版使用
  手冊、汽車過戶登記書各一件、車輛委修單二件（均為影本）及國立臺灣大學醫學
  院附設醫院八十八年五月一日（八八）校附醫精字第九八二○號函暨所附鑑定報告
  書一份，本院認定事實經過為：
(一)甲○○之配偶乙○○於八十五年五月二十一日向被上訴人之經銷商老和北公司購買
  被上訴人所進口之ＣＨＲＹＳＬＥＲ（克萊斯勒）ＣＡＲＡＶＡＮ型廂型行李車一
  部，價格為七十八萬元。系爭車輛買賣時，僅附有英文版之使用手冊，並未交付中
  文版之使用手冊，依英文版使用手冊記載，電瓶「永遠不必加水，亦無須定期保養
  」，並無電瓶壽命僅二年之記載，被上訴人之代理商亦告知乙○○電瓶不必加水，
  未告知電瓶壽命多久。
(二)系爭車輛向由甲○○從事載運服飾百貨、日用品及直銷事業，供應地攤之零售商貨
  品，兼充洽接生意之用，並由被上訴人指定之名遠汽車有限公司（下稱名遠公司）
  保養廠定期保養。
(三)八十七年十一月十六日下午一時三十分許，甲○○與友人張小玲前往臺北市○○○
  路○段二十九號前欲駕駛系爭車輛，汽車電瓶發生氣爆。被上訴人經通知後，於當
  日下午三時十分派人前來擬將該車拖吊，甲○○未予同意，要求被上訴人派員前來
  處理，至下午四時五十五分被上訴人始將系爭汽車拖離。
(四)被上訴人將系爭車輛送往檢查後，被上訴人曾應允不得擅將電瓶取走，且任何變動
  都須經甲○○同意始得為之，但被上訴人仍未通知上訴人即將電瓶取走更換。
(五)被上訴人於同年月二十五日要求甲○○取回系爭車輛，甲○○未予同意，並要求被
  上訴人在修車單上加註：「貴公司未經客戶同意而先自行更換新電瓶，因客戶在要
  求有合理的解釋，為何電瓶在靜態無啟動的情況下而氣爆，且在客戶口述不得擅自
  將電瓶自維修廠取走，但貴公司沒做到，所以客戶對貴公司不能得以信賴」等語。
(六)系爭車輛於電瓶爆裂前甫通過三萬五千公里之保養（於行駛三四七二一公里時送廠
  保養），保養時保養廠並未建議更換電瓶。
(七)被上訴人於八十七年十一月二十六日函告甲○○「經本公司技術部門確認，發現電
  解液不足，致使氣體增加，導致電瓶產生反應」。
(八)系爭車輛於被上訴人進行必要之檢查及更換電池後已修護妥善，目前可供正常使用
  且尚無異狀，已經甲○○取回。
(九)經國立臺灣大學醫學院附設醫院對上訴人所為之鑑定結果認為：「身體及神經學
  檢查：正常。腦波檢查：正常。心理測驗：一般智力為中等程度，測驗所得總
  智商九十一，語文智商九十三，操作智商九十一。認知思考方面無嚴重障礙。注意
  速度略慢，可能受焦慮情緒影響。有焦慮傾向及強迫性特質，易反映於身體症狀。
  對壓力之適應易有困難。精神狀態檢查：周員（按即上訴人，下同）之意識清楚
  ，穿著整齊，態度合作，注意力可。表情及情緒穩定適切。行為表現及言談無異常
  。思考內容無病態疑心，無思考障礙。知覺無異常。定向力、記憶力、抽象思考、
  計算能力及現實判斷均正常。睡眠：自述會睡不安穩。食慾：無明顯異常。無身體
  症狀之抱怨。病識感：擔心自己不敢開車是否為神經質異常。」於結論中稱：「周
  員自氣爆事故後對自行駕車懷有恐懼，但仍可乘坐他人駕駛之汽車。情緒及睡眠呈
  現輕微之焦慮反應。其認知、工作、社交及生活功能並無嚴重缺損。以目前所得資
  料判斷，周員情況未達精神疾病之診斷標準，可能因壓力事件有輕度之調適障礙。
  」。
四本件爭點及本院判斷：
(一)甲○○是否因本件電瓶爆裂事件受有損害？
1.甲○○之身體健康是否受有損害？
(1)按從事設計、生產、製造商品或提供服務之企業經營者應確保其提供之商品或服務
  ，無安全或衛生上之危險。企業經營者違反前項規定，致生損害於消費者或第三人
  時，應負連帶賠償責任。輸入商品或服務之企業經營者，視為該商品之設計、生產
  、製造者或服務之提供者，負本法第七條之製造者責任，消費者保護法第七條第一
  項、第三項前段、第九條分別訂有明文。
(2)查：系爭車輛係被上訴人所進口，出售時，僅附有英文版之使用手冊，其使用手冊
  記載，電瓶「永遠不必加水，亦無須定期保養」，並無電瓶壽命僅二年之記載，被
  上訴人之代理商亦告知乙○○電瓶不必加水，未告知電瓶壽命多久，而甲○○及其
  友人張小玲於八十七年十一月十六日下午一時三十分許欲駕駛系爭車輛，汽車電瓶
  發生氣爆，其氣爆原因係因電解液不足，致使氣體增加，導致電瓶產生反應所致，
  已如前述，被上訴人為輸入系爭車輛之企業經營者，未能確保系爭車輛電瓶不發生
  氣爆或使其經銷商對消費者詳細說明電瓶應隨時保持適當電解液以避免電瓶反應，
  致甲○○使用系爭車輛，誤認電瓶無須保養，致電解液不足而發生電瓶氣爆，依上
  開規定，自應對甲○○負損害賠償責任。
(3)甲○○主張系爭車輛電瓶氣爆時，發生鉅響之事實，業據證人即當日欲陪同甲○○
  開車之張小玲結證稱：伊與甲○○一上車，門剛關上就聽見爆炸聲響，並看見車前
  冒煙；爆炸的聲音比鞭炮聲還大，好像東西從十幾樓掉下的撞擊聲‧‧‧我先跑下
  車，見甲○○仍在車內而且混身發抖，我就繞過去拉她下車等語，雖觀諸卷附系爭
  車輛於本件事故後所攝照片，除電瓶外其他機件未見毀損，引擎蓋亦未因電瓶蓋彈
  脫而受損或掀起，證人即平日擔任系爭車輛保養工作之黃金發亦證稱電瓶破裂不會
  很大聲云云，則張小玲就氣爆聲響之描述或有誇大之虞，惟以常情而言，一般人就
  突發之聲響可能因人而各有不同之反應，張小玲與甲○○於電瓶氣爆時均同坐於車
  上，其對甲○○受氣爆聲響驚嚇之描述，應較接近事實，仍應認甲○○因該氣爆而
  受到驚嚇。
(4)甲○○受氣爆驚嚇後，有擔心自己不敢開車是否為神經質異常之病識感，經原審送
  請鑑定結果認為：「周員（即甲○○）自氣爆事故後對自行駕車懷有恐懼，但仍可
  乘坐他人駕駛之汽車，情緒及睡眠呈現輕微之焦慮反應。其認知、工作、社交及生
  活功能並無嚴重缺損。以目前資料判斷，周員之情況未達精神疾病之診斷標準，可
  能因壓力事件有輕度之調適障礙。」，有國立臺灣大學附設醫院函所附鑑定報告書
  附於原審卷（第一一七頁至第一一九頁）可按，足見甲○○確因本件汽車電瓶爆炸
  事件致心理健康受有影響，其主張：因系爭車輛電瓶爆炸，伊於精神上、心理上受
  有傷害等語，自屬可信。
2.甲○○雖另主張：伊於本件事故發生後，即不敢開車云云，證人翁承宏、林素菁亦
  附合其詞，證稱：甲○○自本事件發生後不敢開車等語，然其所證或係根據自行猜
  測、或係聽聞上訴人甲○○之自述，均不足為據，前開鑑定報告雖謂甲○○自本件
  車輛事故發生對自行駕車懷有恐懼云云，然對駕車懷有恐懼，非必不敢開車，且系
  爭汽車，除電瓶外其他機件均未見毀損，僅更換電瓶後即可使用，並已由上訴人取
  回等情，已如前述，證人黃金發亦證稱：「，．．．我們保養時曾經遇到過（電瓶
  破裂之事實），但車主換過電瓶後就沒有再發生過，也沒有遇到車主不敢再開車的
  ．．．，，煙霧是一定會有，因為電瓶有稀釋硫酸，但煙霧不大。」等語，足認系
  爭汽車氣爆情形並不嚴重，上開鑑定報告亦認甲○○認知、工作、社交及生活功能
  並無嚴重缺損，未達精神疾病之診斷標準，可見甲○○雖對開車懷有恐懼，但應不
  致於不敢開車之程度。
3.茲審酌甲○○因本件車輛事故導致情緒、睡眠因而呈現輕微焦慮反應，並未達精神
  疾病之診斷標準等精神上受損害之程度及對其生活上所生影響，認甲○○以二百萬
  元為慰藉金之標準尚屬過高，應以二十萬元為適當。此外，甲○○迄未提出如何之
  證據證明其因本件事故發生致增加任何生活上支出，其主張因本件氣爆事故不敢開
  車，增加雇用司機開車之支出云云，尚非可採。
(二)甲○○及乙○○得否依買賣契約請求被上訴人減少系爭車輛之價金？
1.按債務人怠於行使其權利時，債權人因保全債權，得以自己之名義，行使其權利，
  民法第二百四十二條訂有明文。依上開規定，代位權係債權人代行債務人之權利，
  故代行者與被代行者之間，必須有債權債務關係之存在，否則即無行使代位權之可
  言；又按債權人得以自己名義代位行使者，為債務人之權利而非自己之權利，若債
  務人自己並無該項權利，債權人自無代位行使之可言。最高法院著有四十九年台上
  字第一二七四號、四十九年台上字第一七五號判例足資參照。
2.查：系爭車輛係乙○○向老和北公司購入後即贈與甲○○等情，為上訴人所自認，
  被上訴人並非買賣契約之出賣人，乙○○無由依買賣契約對被上訴人主張物之瑕疵
  擔保請求權，而甲○○亦未證明其對乙○○有任何債權存在，亦不得行使民法第二
  百四十二條之代位權。從而，乙○○主張依物之瑕疵擔保規定、甲○○主張依民法
  第二百四十二條代位行使上開瑕疵擔保請求權，請求被上訴人減少系爭車輛價金，
  返還車款，自屬無據。
五綜上所述，甲○○本於消費者保護法第七條、侵權行為法律關係請求被上訴人賠償
  二十萬元之精神慰藉金，及自起訴狀繕本送達翌日即八十八年一月八日起至清償日
  止，按年息百分之五計算之利息之判決，為有理由，應予准許。甲○○逾此部分所
  為精神慰藉金及增加生活上支出請求、變更依代位權及物之瑕疵擔保請求權及乙○
  ○依物之瑕疵擔保請求權命被上訴人返還車款，為無理由，應予駁回。原審就上開
  應准許部分，為甲○○敗訴之判決，尚有未洽，甲○○上訴意旨求予廢棄改判，為
  有理由，爰由本院予以廢棄改判如主文第二項所示。惟此部分所命給付未逾新臺幣
  一百五十萬元，被上訴不得上訴第三審，要無宣告假執行之必要，原審駁回其假執
  行聲請之理由，雖有不同，仍應予以維持。甲○○精神藉金及增加生活上支出之請
  求不應准許部分，原判決為其敗訴判決，並駁回其假執行之聲請，經核於法並無不
  合，上訴意旨求予廢棄改判，為無理由，應駁回其上訴。甲○○變更之訴及乙○○
  追加之訴，亦無理由如前述，應併其假執行之聲請予以駁回。
六據上論結，甲○○上訴及追加之訴為一部有理由，一部無理由，其變更之訴及乙○
  ○之訴為無理由。依民事訴訟法第四百五十條、第四百四十九條第一項、第七十九
  條但書、第七十八條，判決如主文。
中　　　華　　　民　　　國　　九十一　　年　　　二　　　月　　　十九　　日
　　　　　　　　　　　　　　　　民事第五庭
                            　　　　審判長法　官　黃　熙　嫣
                            　　　　　　　法　官　詹　文　馨
                            　　　　　　　法　官　鄭　傑　夫
右正本係照原本作成。
乙○○、被上訴人不得上訴。
甲○○如不服本判決，應於收受送達後二十日內向本院提出上訴書狀，其未表明上訴
理由者，應於提出上訴後二十日內向本院補提理由書狀（均須按他造當事人之人數附
繕本）上訴時應提出委任律師或具有律師資格之人之委任狀；委任有律師資格者，另
應附具律師及格證書及釋明委任人與受任人有民事訴訟法第四百六十六條之一第一項
但書或第二項（詳附註）所定關係之釋明文書影本。
中　　　華　　　民　　　國　　九十一　　年　　　二　　　月　　二十一　　日
　　　　　　　　　　　　　　　　　　　　　書記官　劉　家　聲
附註：
民事訴訟法第四百六十六條之一（第一項、第二項）：
對於第二審判決上訴，上訴人應委任律師為訴訟代理人。但上訴人或其法定代理人具
有律師資格者，不在此限。
上訴人之配偶、三親等內之血親、二親等內之姻親，或上訴人為法人、中央或地方機
關時，其所屬專任人員具有律師資格並經法院認為適當者，亦得為第三審訴訟代理人
。
